臺灣高等法院民事判決
110年度上易字第389號
上  訴  人  邵曰道  
            邵國芳  


            邵慶芳  
            邵華芳  
            林宗賢  
            林頌安  
            林頌君  
            邵曰仁  

被上訴人    陸軍第六軍團指揮部

法定代理人  鍾樹明  
訴訟代理人  簡宏明律師
上列當事人間請求侵權行為損害賠償事件，上訴人對於中華民國
109年12月31日臺灣桃園地方法院107年度訴更一字第15號判決提
起上訴，本院判決如下：
    主      文
原判決廢棄，發回臺灣桃園地方法院。
    事實及理由
一、本件被上訴人之法定代理人原為楊基榮，審理中變更為鍾樹
    明，為被上訴人提出國防部令可稽（見本院卷第209頁），
    其陳明承受訴訟核無不合，應予准許，先予敘明。
二、按第一審之訴訟程序有重大之瑕疵者，第二審法院得廢棄原
    判決，而將該事件發回原法院。但以因維持審級制度認為必
    要時為限；且該判決，得不經言詞辯論為之，此觀民事訴訟
    法第451條第1項、第453條規定自明。次按住所並不以登記
    為要件，戶籍登記之處所固得資為推定住所之依據，惟倘有
    客觀之事證，足認當事人已久無居住該原登記戶籍之地域，
    並已變更意思以其他地域為住所者，即不得僅憑原戶籍登記
    之資料，一律解為其住所。又對於當事人之送達，有於外國
    為送達，不能依同法第145條之規定辦理，或預知雖依該條
    規定辦理而無效者，受訴法院得依聲請，准為公示送達，同
    法第149條第1項第3款亦有明定。當事人既多次入出國境，
    且在國外居住時間均較在國內居住者為長，自難認其在法院
    為公示送達時，在國內一定地域有久住之主觀意思及客觀事
    實。當事人出境前往之國家及國外住所地，既無相關資料可
    供查詢，自不能依同法第145條之規定為送達，則法院即應
    將應送達與當事人之裁定行國外公示送達程序。再者，按繼
    承人自繼承開始時，承受被繼承人財產上之一切權利義務；
    繼承人有數人時，在分割遺產前，各繼承人對於遺產全部為
    公同共有，民法第1148條前段、第1151條定有明文。復按公
    同共有物之處分及其他之權利行使，除法律另有規定外，應
    得公同共有人全體之同意，同法第828 條第3 項定有明文，
    依同法第831 條，於所有權以外之財產權，由數人公同共有
    者準用之。而公同共有債權人起訴請求債務人履行債務，係
    公同共有債權之權利行使，非屬回復公同共有債權之請求，
    尚無同法第821 條規定之準用，而應依同法第831 條準用第
    828 條第3 項規定，除法律另有規定外，須得其他公同共有
    人全體之同意，或由公同共有人全體為原告，其當事人之適
    格始無欠缺（最高法院104 年度第3 次民事庭會議決議意旨
    參照）。
三、本件上訴人邵曰道（下稱其名）於民國105年10月24日以被
    上訴人及訴外人遠雄建設事業股份有限公司、遠雄營造股份
    有限公司、李志遠、張慶祥、王偉程、和儀工程有限公司、
    詹樂禮、國防部、黃郅敔（下稱遠雄建設公司等人）不法拆
    除其被繼承人羅自坤所有坐落桃園縣○鎮市○○路000號房屋及
    大王椰子樹，依侵權及繼承法律關係，對其等請求連帶賠償
    ，提起訴訟，為臺灣桃園地方法院以105年度訴字第2157號
    （下稱2157號案）受理審判。該案嗣認被上訴人非法律所定
    之法人，無權利能力，即無侵權行為能力為由，不經言詞辯
    論即判決駁回（其餘部分以無理由判決駁回）。邵曰道不服
    提起上訴，為本院106年度上易字第893號（下稱893號案）
    認被上訴人具有當事人能力，於107年5月1日廢棄2157號案
    該部分判決，發回原審審理，有2157號、893號卷宗可按。
四、邵曰道在893號案審理期間，就其對遠雄建設公司等人訴訟
    部分，因請求遺產遭拆除之損害賠償為繼承人公同共有債權
    之行使，有由公同共有人全體行使必要，追加羅自坤其他繼
    承人即上訴人邵曰仁、林宗賢、林頌安、林頌君、邵華芳、
    邵慶芳、邵國芳（下分稱其名，合稱邵曰仁等人）為原告。
    其中同法院就邵曰仁之送達，向僅對邵曰仁戶籍謄本所載臺
    北市○○區○○路○段000巷000弄00號3 樓址（下稱內湖址）行
    之。嗣原審自107年10月26日至109年12月31日審判期間，邵
    曰道亦追加邵曰仁等人為原告，雖查明邵曰仁未變更戶籍所
    在地，但邵曰仁自107年7月23日起出境後，至108年2月19日
    始入境；同年7月19日出境後，迄109年2月17日入境；復於
    同年8月7日出境，直至110年10月8日始入境。故邵曰仁在原
    審約2 年2個月之審理期間，僅在國內居住未逾1年，有邵曰
    仁之戶籍謄本、送達證書、入出境資訊連結作業可參（893
    號卷一第243、275、341、447頁；卷二第19、144-1、221頁
    ；原審卷第116頁；本院卷第255頁）。邵曰仁於原審審理期
    間在國外居住時間較在國內居住者為長，已難認其在內湖址
    有久住之主觀意思及客觀事實。且因邵曰仁出境前往之國家
    及國外住所地，既無相關資料可供查詢，應已有行國外公示
    送達程序之必要。再者，原審於邵華芳表示邵曰仁等人均不
    願被追加原告後，經邵曰道之聲請，以裁定命邵曰仁等人於
    收受該裁定起7日內追加為原告，逾期未追加，視為已一同
    起訴，並送達邵曰仁等人。惟原審對邵曰仁之送達，寄送內
    湖址部分，因該址管委會代收後，無法投交邵曰仁而遭退回
    ；原審卻另行投遞邵曰仁素未陳報之「新北市○○區○○路000
    巷00號7樓」址（下稱新莊址），有電話紀錄、裁定、送達
    證書附卷（見原審卷第129、157至159、168、170頁）。可
    見原審追加原告裁定顯未合法送達予邵曰仁，不生追加其為
    原告之效力。從而原判決就邵曰仁部分之判決不生效力，原
    告當事人適格即有欠缺，其所踐行之訴訟程序有重大瑕疵，
    且關乎兩造之審級利益。上訴人不同意由本院自為審理判決
    ，並陳明廢棄原判決，發回原法院更為審理（見本院卷第27
    9頁）。本院自無從為實體裁判，以補正上開訴訟程序之瑕
    疵，為維持審級制度，並保障當事人之程序權，自有將本件
    全部發回原法院更為裁判之必要。爰不經言詞辯論將原判決
    廢棄，發回原法院重行審理，以符法制。
五、據上論結，本件上訴為有理由，依民事訴訟法第451條第1項
    、第453條，判決如主文。　　
中　　華　　民　　國　　111 　年　　4 　　月　　25　　日
                  民事第六庭    
                      審判長法  官  周美雲
                            法  官  游悅晨
                            法  官  古振暉
正本係照原本作成。
不得上訴。
中　　華　　民　　國　　111 　年　　4 　　月　　26　　日

                            書記官  廖逸柔